臺灣高等法院刑事判決
109年度上訴字第2192號
上  訴  人
即  被  告  賴弘偉


選任辯護人  張堯晸律師
            黃勝文律師
上列上訴人即被告因違反毒品危害防制條例案件，不服臺灣宜蘭
地方法院109年度訴字第55號，中華民國109年4月22日第一審判
決(起訴案號：臺灣宜蘭地方檢察署108年度撤緩毒偵字第127號)
，提起上訴，本院判決如下：
    主  文
原判決撤銷。
本件公訴不受理。
    理  由
一、公訴意旨略以：上訴人即被告甲○○(下稱被告)前於民國96年
    間因施用毒品案件，經臺灣宜蘭地方法院(下稱宜蘭地院)裁
    定送勒戒處所觀察、勒戒後，認無繼續施用毒品之傾向，於
    96年12月18日釋放出所，並由臺灣宜蘭地方檢察署（下稱宜
    蘭地檢）檢察官以96年度毒偵字第573號為不起訴處分確定
    。又於97年間因施用毒品案件，經宜蘭地院以97年度訴字第
    461號判決判處有期徒刑6月確定及以97年度訴字第542號判
    決判處有期徒刑6月確定。又於100年間因施用毒品案件，經
    宜蘭地檢檢察官以100年度毒偵字第225號為附命完成戒癮治
    療緩起訴處分確定，嗣經撤銷緩起訴並提起公訴，經宜蘭地
    院以101年度訴字第127號判決判處有期徒刑8月確定。又於1
    00年間因施用毒品案件，經宜蘭地院以100年度訴字第403號
    判決判處有期徒刑8月、8月，應執行有期徒刑1年2月確定，
    及以100年度易字第751號判決判處有期徒刑4月確定。上開
    各罪嗣經宜蘭地院以101年度聲字第439號裁定應執行有期徒
    刑2年確定。又因施用毒品案件，經宜蘭地院以101年度訴字
    第179號判決判處有期徒刑8月確定。上開2年、8月徒刑經接
    續執行，於102年11月20日縮刑假釋出監，103年9月7日假釋
    期滿未經撤銷而執行完畢。又於103年間因施用毒品案件，
    經宜蘭地院以103年度訴字第406號判決判處有期徒刑10月(2
    次)、7月(1次)，應執行有期徒刑1年10月，上訴後迭經本院
    以104年度上訴字第1405號、最高法院以104年度台上字第33
    70號判決上訴駁回確定。又於105年間因施用毒品案件，經
    宜蘭地院以105年度訴字第57號判決判處有期徒刑10月確定
    。上開1年10月、10月徒刑經接續執行，於106年9月13日縮
    刑假釋出監(後經撤銷假釋，於107年5月29日入監執行殘刑
    ，108年1月13日執行完畢)。詎仍不知悔改，又基於施用第
    一級毒品海洛因之犯意，於107年1月31日某時許，在宜蘭地
    區某不詳處所，以將海洛因放入香菸內點燃吸食其煙霧之方
    式，施用第一級毒品海洛因1次。嗣警方於107年2月3日15時
    50分許採其尿液送驗結果，檢出鴉片類之嗎啡陽性反應，而
    查悉上情。因認被告涉犯毒品危害防制條例（下稱毒品條例
    ）第10條第1項之施用第一級毒品罪嫌等語。
二、刑事訴訟法第303條第1款規定，案件有起訴之程序違背規定
    之情形者，應諭知不受理之判決。此所稱之起訴之程序違背
    規定，係指檢察官提起公訴之訴訟行為於程序上有違法律之
    規定而言。而提起公訴之訴訟行為是否於程序上有違法律規
    定，原則上，固是以起訴時所存在之事項及法律規定為判斷
    ，惟檢察官起訴後始發生之情事變更事由，致法院不能為實
    體審理及判決亦屬「起訴之程序違背規定」。
三、被告行為後，毒品條例業於108年12月17日修正，並於109年
    1月15日公布，依同條例第36條規定，同條例第24條之施行
    日期，由行政院定之外（現尚未施行），同條例第20、23 
    條等規定，已於同年7月15日施行。茲就法律適用情形說明
    如下：
  ㈠犯施用第一級、第二級毒品罪者，檢察官應聲請法院裁定觀
    察、勒戒；且觀察、勒戒等處遇執行完畢釋放後，3年後再
    犯施用第一級、第二級毒品罪者，應再啟觀察、勒戒等處遇
    程序，修正後毒品條例第20條第1項、第3項分別定有明文。
    另修正前毒品條例第24條第1項明定「本法第二十條第一項
    及第二十三條第二項之程序，於檢察官先依刑事訴訟法第二
    百五十三條之一第一項、第二百五十三條之二之規定，為附
    命完成戒癮治療之緩起訴處分時，或於少年法院（地方法院
    少年法庭）認以依少年事件處理法程序處理為適當時，不適
    用之」，亦即檢察官對施用毒品之被告得為「附命緩起訴」
    ，而排除觀察、勒戒等處遇及起訴規定之適用，而檢察官得
    為「附命緩起訴」處分之對象，當包括「初犯及3年後再犯
    」、「3年內再犯」之施用毒品者。若上開「附命緩起訴」
    經撤銷時，自應回復為原緩起訴處分不存在時之狀態，檢察
    官仍應依修正後毒品條例第20條第1項或第23條第2項之規定
    ，分別視其為「初犯及3年後再犯」或「3年內再犯」之施用
    毒品者，而決定適用觀察、勒戒等處遇或起訴之程序。至修
    正前同條例第24條第2項規定：「前項緩起訴處分（即附命
    緩起訴），經撤銷者，檢察官應『依法追訴』」，法文既非「
    依法起訴」，並參考刑事訴訟法第1條第1項規定：「犯罪，
    非依本法或『其他法律』所定之訴訟程序，不得『追訴』、處罰
    」，且「刑罰」及「保安處分」同為犯罪之法律效果，則「
    依法追訴」，除指檢察官適用刑事訴訟法所定之起訴程序外
    ，尚包括修正前（後）毒品條例第20條第1項所定觀察、勒
    戒程序。此與修正後毒品條例第23條第2項規定「觀察、勒
    戒或強制戒治執行完畢釋放後，三年內再犯第十條之罪者，
    檢察官或少年法院（地方法院少年法庭）應『依法追訴』或裁
    定交付審理。」因與同條例第20條第3項配合之結果（即觀
    察、勒戒等處遇執行完畢釋放後，3年後再犯第10條之罪，
    始得重行觀察、勒戒），所稱「依法追訴」，無從包括聲請
    觀察、勒戒者有別，尚不得援引修正後毒品條例第23條第2
    項之規定，而謂修正前毒品條例第24條第2項之「依法追訴
    」，必需排除修正後毒品條例第20條聲請觀察、勒戒規定之
    適用。且修正前毒品條例第24條第2項所稱「緩起訴處分」
    經撤銷者，其撤銷原因非一，若係因違法或不當經再議程序
    ，由上級檢察機關撤銷時，本應回復未為緩起訴處分前之狀
    態，由檢察官續行偵查，視個案之證據，為適當之處分，要
    不得強解為應「依法起訴」，認無再次聲請法院裁定觀察、
    勒戒之必要。
  ㈡97年4月30日修正公布之毒品條例第24條第1項（109年1月15日公布之新法亦同），已改採觀察、勒戒等處遇與「附命緩起訴」並行之雙軌模式，後者並擴及毒品條例第23條第2項（3年內再犯）情形，可見立法者有意在「附命緩起訴」程序，對施用第一、二級毒品者，採取更為寬容之態度。上述二程序其執行方式有別，其間仍有差異，前者依毒品條例第20條第1項、第2項之規定，視其執行成效，由觀察、勒戒，進而強制戒治，循序為之。後者依修正前毒品條例第24條第1項，檢察官得為「附命緩起訴」。而依「認定標準」第3條、第7條、第11條規定，「戒癮治療」包括「藥物治療、心理治療、社會復健治療」、「戒癮治療之期程以連續1年為限」、檢察官為上開緩起訴處分得指定被告應遵行事項等。被告同意參加「附命緩起訴」，即應完成「戒癮治療」、檢察官指定之應遵行事項至緩起訴期間屆滿乃止。前者與後者對照以觀，「附命緩起訴」雖得佐以採尿、對相關規定遵守等方式之約制，使被告確實完成「戒癮治療」，但「戒癮治療」始為「附命緩起訴」之核心治療方式，並得取代觀察、勒戒等處遇，期能完全戒除被告之毒癮。依上揭說明，被告在「戒癮治療」完成前，仍難謂得與觀察、勒戒等處遇「已執行完畢」等同視之。
  ㈢觀修正後毒品條例第20條第3項、第23條第2項立法體例，依
    其文義僅限於觀察、勒戒等處遇執行完畢釋放後，3年內再
    犯第10條之罪者，始應依法追訴或裁定交付審理。本次修法
    在放寬觀察、勒戒等處遇之適用時機，如係初犯，本應依同
    條例第20條第1項規定予以觀察、勒戒，縱曾於3年內再犯經
    追訴處罰，究與經觀察、勒戒等處遇之完整療程不同，倘本
    次施用毒品，距最近1次觀察、勒戒或強制戒治執行完畢釋
    放，已逾3年，仍應再予觀察、勒戒等處遇（最高法院刑事
    大法庭109台上大字第3826號裁定意旨參照），亦即修正後
    毒品條例就施用毒品之犯行，係以被告是否曾經接受觀察、
    勒戒等處遇，而非以其是否曾因施用毒品經追訴處罰，為其
    追訴條件，縱被告前案係經追訴處罰，而後案於緩起訴處分
    確定3年內，再犯施用毒品罪，其前既未曾受觀察、勒戒處
    分，基於平等原則，仍應為相同處理。
  ㈣依修正後毒品條例第24條第1項規定，檢察官可依刑事訴訟法
    第253條之2第1項第4款至第6款或第8款規定，為各項附條件
    之緩起訴處分，不限於修正前同條項所定「附命戒癮治療」
    之緩起訴處分，以使毒品施用者獲得有利於戒除毒品之適當
    處遇；修正後同條第2項亦規定：「前項緩起訴處分，經撤
    銷者，檢察官應繼續偵查或起訴。」其立法理由並說明：「
    緩起訴處分是利用機構外之處遇，協助施用毒品者戒除毒癮
    ，為達成戒除毒癮之目的，於撤銷緩起訴處分後，宜由檢察
    官依法繼續偵查或起訴，亦即仍有現行條文第20條觀察、勒
    戒及強制戒治制度之適用，俾利以機構內之處遇方式協助其
    戒除毒癮，亦得為不同條件或期限之緩起訴處分」等語。是
    以前案於撤銷緩起訴處分後，仍有同條例第20條所定觀察、
    勒戒等處遇制度之適用，新法所定之附條件緩起訴處分與觀
    察、勒戒等處遇，已無法相提並論，無從視為事實上已接受
    等同於「觀察、勒戒」之處遇，最高法院100年第1次、104
    年第2次刑事庭會議決議所採見解之論理已失其所據，雖該
    條文行政院尚未定施行日期，但為利法律銜接，亦宜先予因
    應，而為相同之解釋。
　㈤綜上，倘被告所受前案之附命緩起訴業經撤銷，其戒癮治療
    並未完成，自無從解為等同觀察、勒戒等處遇已執行完畢甚
    明。
四、本院查：
　㈠被告對於前揭時、地施用第一級毒品海洛因之事實坦承不諱
    ，復有毒品犯罪嫌疑人尿液採驗作業管制紀錄、慈濟大學濫
    用藥物檢驗中心檢驗總表各1紙（見警卷第4、6頁）在卷可
    參，足認被告前開出於任意性之自白核與事實相符，應可採
    信，其施用第一級毒品犯行堪以認定，原審因而論被告犯施
    用第一級毒品罪，累犯，論處有期徒刑11月，固非無見。
　㈡然被告前於96年間，因施用毒品案件，經宜蘭地院以96年度
    毒聲字第123號裁定送觀察、勒戒後，認無繼續施用之傾向
    ，於96年12月18日釋放出所，並經宜蘭地檢檢察官以96年度
    毒偵字第573號為不起訴處分確定。又於97年間，因施用毒
    品案件，經宜蘭地院以97年度訴字第461號、97年度訴字第5
    42號判決處有期徒刑6月、6月確定。再於100年間因施用毒
    品案件經宜蘭地檢檢察官以100年度毒偵字第225號為附命完
    成戒癮治療緩起訴處分（下稱①緩起訴處分）確定，嗣因未
    完成緩起訴必要命令經撤銷並提起公訴，經宜蘭地院以101
    年度訴字第127號判決處有期徒刑8月確定。另因施用毒品案
    件，經宜蘭地院以100年度訴字第403號、100年度易字第751
    號判決處有期徒刑8月、8月、4月確定。再因施用毒品案件
    ，經宜蘭地院以101年度訴字第179號判決處有期徒刑8月確
    定。復於103年間因施用毒品案件，經宜蘭地院以103年度訴
    字第406號判決處有期徒刑10月、10月、7月，並定應執行有
    期徒刑1年10月，上訴後經本院以104年度上訴字第1405號、
    最高法院以104年度台上字第3370號判決駁回上訴確定。又
    因施用毒品案件，經宜蘭地院以105年度訴字第57號判決處
    有期徒刑10月確定等情，有本院被告前案紀錄表1份（見本
    院卷第59至74頁）、本院在監在押全國紀錄表1份（見本院
    卷第149頁）在卷可查。
　㈢又被告所犯本案前經宜蘭地檢檢察官以107年度毒偵字第309
    號為附命完成戒癮治療之緩起訴處分確定，緩起訴期間2年
    （自107年5月7日起至109年5月6日止，下稱②緩起訴處分）
    ，嗣因被告顯有於緩起訴期間違背第253條之2第1項第6款、
    第8款之情形，經宜蘭地檢檢察官以107年度撤緩字第93號撤
    銷②緩起訴處分確定，復經宜蘭地檢檢察官以107年度撤緩毒
    偵字第82號附命完成戒癮治療之緩起訴處分確定，緩起訴期
    間2年（自108年3月12日起至110年3月11日止，下稱③緩起訴
    處分），嗣因被告顯有於緩起訴期間違背第253條之2第1項
    第8款之情形，經宜蘭地檢檢察官以108年度撤緩字第159號
    撤銷③緩起訴處分確定，經宜蘭地檢檢察官以108年度撤緩毒
    偵字第127號提起公訴等情，有各該緩起訴處分書、撤銷緩
    起訴處分書、起訴書1份（見宜蘭地檢署107年度毒偵字第30
    9號卷第38至39頁，107年度撤緩字第93號卷第19頁正反，10
    7年度撤緩毒偵字第82號卷第52頁正反，108年度撤緩字第15
    9號卷第17頁正反，108年度撤緩毒偵字第127號卷第17頁正
    反）及上開本院被告前案紀錄表1份在卷可參。又被告於③緩
    起訴期間，經宜蘭地檢觀護人室通知於108年5月23日、6月1
    4日、7月18日、8月8日到署接受採尿，均無故未到案，經多
    次發函告誡及電話聯繫均無效果，且迄今未至指定羅東博愛
    醫院出席治療等情，有宜蘭地檢告誡函及觀護輔導紀要4份
    附於宜蘭地檢署108年度緩護命字第230號卷內可佐。
　㈣本件被告前經檢察官為「附命完成戒癮治療」①、②緩起訴處分，嗣①緩起訴處分因未完成緩起訴必要命令經撤銷而起訴判刑，而②緩起訴處分則因未完成緩起訴必要命令、戒癮治療遭撤銷（已如前述），則被告之「戒癮治療」並未完成，自與觀察、勒戒等處遇執行完畢有別。故被告本案施用第一級毒品之行為，距離其最近一次觀察、勒戒執行完畢釋放（即96年12月18日）後已逾3年，自應依修正後之毒品危害防制條例第20條第3項、現行毒品危害防制條例第24條等規定，重啟處遇程序，再予被告適用「觀察、勒戒或強制戒治」強制治療程序或受「附命戒癮治療緩起訴處分」之機會。
  ㈤本件檢察官未及適用修正後毒品條例等相關規定，針對個案
    具體審酌、裁量有無對被告附命完成戒癮治療之緩起訴處分
    之可能，逕予提起公訴，法院無可審查檢察官是否為合義務
    性之裁量而認定本案有應為不起訴處分之情事，應認檢察官
    就本件被告施用第一級毒品犯行提起公訴之起訴程序屬違背
    規定，且無從補正，原審未及適用新法諭知不受理之判決，
    而逕為被告有罪之諭知，尚有未當。被告上訴雖質疑撤銷緩
    起訴處分無效，並稱原審量刑過重，請求本院從輕量刑等理
    由，提起上訴，未指摘及此，惟原判決既有前揭可議之處，
    仍屬無可維持，應由本院將原判決撤銷，改諭知公訴不受理
    之判決，並不經言詞辯論為之。
據上論斷，應依刑事訴訟法第369條第1項前段、第364條、第307
條、第303條第1款，判決如主文。　
本案經檢察官劉惟宗提起公訴。
中　　華　　民　　國　　109 　年　　12　　月　　24　　日
                  刑事第十二庭  審判長法　官  陳如玲
                                      法　官  廖建瑜
                                      法　官  蔡如惠
以上正本證明與原本無異。
如不服本判決，應於收受送達後20日內向本院提出上訴書狀，其
未敘述上訴之理由者並得於提起上訴後20日內向本院補提理由書
（均須按他造當事人之人數附繕本）「切勿逕送上級法院」。
                                      書記官  黃郁珊
中　　華　　民　　國　　109 　年　　12　　月　　25　　日